【裁判字號】    99,上訴,637
【裁判日期】    991020
【裁判案由】    妨害性自主
【裁判全文】
臺灣高等法院臺南分院刑事判決         99年度上訴字第637號
上  訴  人
即  被  告  甲○○
選任辯護人  郭常錚律師（法律扶助律師）
上列上訴人因妨害性自主案件，不服臺灣臺南地方法院99年度訴
字第248號中華民國99年5月31日第一審判決（起訴案號：臺灣臺
南地方法院檢察署98年度偵字第16041號），提起上訴，本院判
決如下：
    主  文
上訴駁回。
    事  實
一、甲○○曾因殺人未遂案件，經臺灣嘉義地方法院以87年度訴
    字第272號判決判處有期徒刑5年9月確定；又因加重竊盜案
    件，經同院以87年度易字第1093號判決判處有期徒刑10月確
    定，經定其應執行刑為有期徒刑6年6月，入監服刑，於民國
    91年1月31日縮短刑期假釋出監。然甲○○嗣後又犯偽造文
    書、強制猥褻、竊盜、詐欺等罪，分別經臺灣嘉義地方法院
    以93年度訴字第76號、93年度訴字第262號、93年度嘉簡字
    第1070號判決分別判處有期徒刑5月、7月、4月、6月確定，
    上開案件經定其應執行刑為有期徒刑1年7月，並遭撤銷前案
    假釋，接續執行；嗣因減刑條例之實施，上開案件中，除前
    揭殺人未遂案件所處罪刑未予減刑外，其餘分別經減刑為有
    期徒刑5月、2月又15日、3月又15日、2月、3月，而前揭殺
    人未遂、加重竊盜案件，經定其應執行刑為有期徒刑5年10
    月，其餘則經定其應執行刑為有期徒刑9月又15日，上開案
    件接續執行至97年2月3日縮刑期滿執行完畢。詎甲○○猶不
    知悔改，其與已成年且從事保險業之代號00000000（下稱Ａ
    女，真實姓名年籍詳卷附之真實姓名對照表）係朋友，甲○
    ○於民國98年4月29日23時許，以向Ａ女詢問保險相關事宜
    為由，打電話要約Ａ女至嘉義市之八番日本料理吃飯，用餐
    完畢後，便以找地方說明保險簽訂事宜，邀Ａ女至其位於嘉
    義市○○路101號勞工育樂中心第320號室租屋處商談，Ａ女
    為了業績，不疑有它，乃騎乘機車跟隨甲○○至上開甲○○
    租屋處，迨Ａ女向甲○○講解保險相關事宜完畢準備離開時
    ，甲○○竟基於以強制性交之犯意，用身體將Ａ女強行壓制
    於床上，並不顧Ａ女之掙扎而親吻Ａ女，再強行拉下Ａ女之
    內、外褲，撫摸Ａ女胸部、大腿、臀部，及以手指插入Ａ女
    陰道之方式，致Ａ女於反抗中受有左手表皮挫傷0.2公分及
    陰道入口處6點及4點鐘方向表皮裂傷之傷害，而以上開強暴
    之方法對Ａ女強制性交得逞，迨甲○○發現Ａ女正值月事期
    間，始停手，Ａ女趁機起身離開，隨即打電話向友人張宥宸
    求救，並報警處理，始查悉上情。
二、案經Ａ女訴由嘉義市警察局第二分局報告臺灣嘉義地方法院
    檢察署呈請臺灣高等法院臺南分院檢察署移轉臺灣臺南地方
    法院檢察署檢察官偵查起訴。
    理  由
壹、證據能力方面
一、按被告以外之人於偵查中向檢察官所為之陳述，除顯有不可
    信之情況者外，得為證據；為同法第159條之1第2項所規定
    。同法第158條之3復規定：「證人、鑑定人依法應具結而未
    具結者，其證言或鑑定意見，不得作為證據」，其立法理由
    乃在擔保該證言或鑑定意見，係據實陳述或公正誠實之可信
    性。查證人Ａ女、張宥宸、周重穎於偵查中具結證述之詞係
    屬於偵查中向檢察官所為之陳述，雖屬傳聞證據，惟現階段
    刑事訴訟法規定，檢察官代表國家偵查犯罪、實施公訴，依
    法有訊問被告、證人及鑑定人之權，實務運作時，檢察官於
    偵查中向被告以外之人所取得之陳述，原則上均能遵守法律
    規定，不致違法取供，且經法定具結程序以擔保其證言之可
    信性，其可信度極高，應無顯有不可信之情況，而被告亦未
    提出有何顯不可信之情形，又證人Ａ女、張宥宸、周重穎亦
    經原審以證人之身分傳喚到庭詰問，足以保障被告之反對詰
    問權，是揆諸前開規定，其等於偵查中向檢察官所為之陳述
    ，自得為證據。
二、次按被告以外之人於審判外之言詞或書面陳述，除法律有規
    定者外，不得作為證據；又被告以外之人於審判外之陳述，
    雖不符合同法第159條之1至第159條之4之規定，但經當事人
    於審判程序同意作為證據，法院審酌該言詞陳述或書面陳述
    作成時之情況，認為適當者，亦得為證據。當事人、代理人
    或辯護人於法院調查證據時，知有第159條第1項不得為證據
    之情形，而未於言詞辯論終結前聲明異議者，視為有前項之
    同意，刑事訴訟法第159條第1項及第159條之5分別定有明文
    。經查，本判決下列所引用之各該被告以外之人於審判外之
    陳述（包含書面陳述），除公務員職務上製作之紀錄文書，
    並無顯不可信之情況，依刑事訴訟法第159條之4第1款規定
    ，有證據能力外，其餘屬傳聞證據部分，業經檢察官、被告
    及其辯護人於本院準備程序及審判期日中均明示同意此部分
    之證據有證據能力（見本院卷第42頁、43頁、68頁），且迄
    至言詞辯論終結前亦未撤回前開同意，本院審酌上開證據資
    料製作時之情況，製作當時之過程、內容、功能等情況，其
    取得並無違法情形，具備合法可信之適當性保障，經綜合判
    斷，與本件犯罪待證事實，具有關連性，核無可信度明顯過
    低之情事，且認為以之作為證據應屬適當，爰依刑事訴訟法
    第159條之5規定，認前揭證據資料均有證據能力。
貳、認定犯罪事實所憑之證據及理由
一、訊據上訴人即被告甲○○於本院審理時固坦承有於上揭時地
    親吻Ａ女、撫摸Ａ女胸部、臀部、大腿等情（本院上訴卷第
    66頁、68頁、73頁、75頁），惟矢口否認有何強制性交既遂
    之犯行，辯稱：伊沒有以手指插入Ａ女陰道，另Ａ女對於伊
    用手指插入其陰道時間長短？係用右手或左手？前後證述不
    一，又Ａ女當時係側躺，而其對伊之親吻又持抗拒之態度，
    Ａ女必然兩腿併攏夾緊，而伊係在Ａ女左邊後面，伊之手指
    不可能插入Ａ女陰道來回抽動得逞，況Ａ女陰道內並無任何
    傷害，且處女膜完整，足證Ａ女證述伊確有以手指插入其陰
    道或使之結合之證述，顯與事實不符云云。
二、經查：
(一)、按告訴人、證人之陳述有部分前後不符，或相互間有所歧異
    時，究竟何者為可採，法院仍得本其自由心證予以斟酌，非
    謂一有不符或矛盾，即應認其全部均為不可採信；尤其關於
    行為動機、手段及結果等之細節方面，告訴人之指陳，難免
    故予誇大，證人之證言，有時亦有予渲染之可能；然其基本
    事實之陳述，若果與真實性無礙時，則仍非不得予以採信（
    最高法院74年台上字第1599號著有判例參照）。
(二)、次按刑法強制性交罪所指之「強暴」，係以不法暴力或腕力
    壓制被害人或排除其抵抗之謂。復按刑法第16章妨害性自主
    罪章於88年4月21日修正公布，其立法目的，係考量該章所
    定性交、猥褻行為侵害之法益，乃是個人性自主決定權及身
    體控制權；該次修正前之刑法將之列於妨害風化罪章，不但
    使被害人身心飽受傷害，且難以超脫名節之桎梏，故將之與
    妨害風化罪章分列，自成一章而為規範。而該次修正前之刑
    法用語「姦淫」一詞，其意為男女私合或男女不正當之性交
    行為，不無放蕩淫逸之意涵，對被害人誠屬難堪，故配合刑
    法第16章之修正，於刑法第10條第五項增列「性交」之定義
    ；又為避免基於醫療或其他正當目的所為之進入性器行為，
    被解為係刑法所稱之「性交」，另為顧及女對男之性交及其
    他難以涵括於「性侵入」之概念，於94年2月2日修正公布，
    自95年7月1日施行之刑法第10條第五項再修正為：「稱性交
    者，謂非基於正當目的所為之下列性侵入行為：一、以性器
    進入他人之性器、肛門或口腔，或使之接合之行為。二、以
    性器以外之其他身體部位或器物進入他人之性器、肛門，或
    使之接合之行為。」祇要是行為人非基於正當目的而為該項
    所定之性侵入行為，即屬刑法第十六章妨害性自主罪章所稱
    之「性交」，並不以行為人之主觀犯意在滿足其個人之性慾
    為必要，最高法院著有98年度台上字第3016號判決意旨可資
    參照。
(三)、上揭犯罪事實，業據證人即告訴人Ａ女於偵查中證述：「當
    時是甲○○打電話約我，他有跟我說要跟我買保險，想了解
    保險內容，我當時說我要離開嘉義，我不想去找他，甲○○
    就說要請我吃宵夜，順便要談保險的事情，我就自己一個人
    去，大約晚上10點左右，我直接去他約的地點吃宵夜，吃完
    後他說找個地方談保險，他騎我跟我他去，我想他談話的地
    方應該是個有開放的地方，到了以後，他不知道與管理員講
    了什麼話，我就跟他上去房間去，我想說講完趕快走，我就
    拿資料出來講給他聽，他聽完之後沒有反應，我就收東西，
    問他一些資料以便以後要簽文件用的，他就講年籍資料給我
    ，講完後我就要走了，他就叫我先坐一下再走，我坐在椅子
    上，他坐在床上，後來他就拉我坐在床上看電視，我想走但
    他一直拉著我，我想說坐一下就趕快走，他叫我不要緊張，
    邊講邊按摩我的肩膀，我有點不舒服想要走，我想起來離開
    的時候他就把我壓到床上去，我當天穿褲子，他先親我，我
    就掙扎，他在我側邊把我整個抱住，我掙脫不開，他手就亂
    摸，把我褲子脫掉，連內褲也把我脫掉，他就用手指插入我
    的陰道裡面，又一直親我，過了一會兒他有脫他的褲子，當
    時他用手插入我的陰道內我感覺很痛，我眼睛餘光有看到他
    有脫褲子，但有無整個脫掉我不知道，他用手插入我陰道好
    幾分鐘，所以我的陰道很痛，我沒有辦法去肯定他的陰莖有
    無插入我的陰道裡面，但我可以感覺得到他的陰莖有碰到我
    的屁股，他可能看到我月經來了，所以就停了，後來他就穿
    褲子，我就趕快起來離開，我下樓後打電話給我朋友，我就
    去派出所報案」、「他只有把我褲子跟內褲拉到一半，沒有
    整個脫掉。」（見98年度偵字第7583號偵查卷第7頁、8頁）
    、於原審審理時證述：「（他有親你嗎？）有。」、「（你
    有掙扎嗎？）有。」、「（你的褲子是自己脫下來的，還是
    被告脫的？）被告脫的。」、「（硬脫的，還是你配合他脫
    的？）硬脫的。」、「（我看驗傷診斷書，在陰部地方四點
    鐘及六點鐘方向有表皮裂傷，為何會有此情形？）就是被告
    用手指。」、「（如果你難以啟齒，你在本署檢察官時你說
    ：『他用手指插入你的陰道裡』是這樣才造成的嗎？）對。
    」、「（案發後你有打電話給誰？）我的同事。」、「（你
    的同事叫什麼名字？）張宥宸。」、「（有沒有哭？）有。
    」、「（你說被告有用手指放在你的陰道那邊，請問他的手
    指放在你的陰道那邊有進入嗎？還是只是在陰道口那邊，發
    現你月事來潮就停手了？）有進入。」、「（有進入之後你
    當時的反應是叫他趕快住手嗎？）對。」、「（他放進去的
    時間有沒有三秒鐘？）超過。」、「（十秒鐘？）應該是超
    過，他是來回好幾次。」、「（十次？）我覺得超過。」、
    「（有沒有轉動？）有。」、「（每次都有？）就少數幾次
    。」、「你的左手依照你的傷單有一個挫傷，這個挫傷是怎
    麼來的？）應該是被抓傷的，因為在這之前沒有受傷。」、
    「（被抓傷是？）因為我有掙脫。」（見原審卷第74頁反面
    、75頁、78頁反面、79頁）等語綦詳，並核與記載A女受有
    左手表皮挫傷0.2公分、陰道入口處6點及4點鐘方向有表皮
    裂傷、驗傷時間98年4月30日凌晨2時37分之嘉義基督教醫院
    受理疑似性侵害事件驗傷診斷書（附於警卷第20頁證物袋內
    ）、被告於98年4月29日入住之嘉義市勞工育樂中心旅客登
    記簿（警卷第11頁）相符。足見被告為達性交目的而用身體
    將Ａ女強行壓制於床上，並不顧Ａ女之掙扎而親吻Ａ女，再
    強行拉下Ａ女之內、外褲，撫摸Ａ女胸部、大腿、臀部，及
    以手指插入Ａ女陰道之方式，致Ａ女於反抗中受有左手表皮
    挫傷0.2公分及陰道入口處6點及4點鐘方向表皮裂傷之傷害
    ，以此強暴之方法而對Ａ女強制性交得逞，應可認定。
(四)、證人即Ａ女之友人張宥宸於偵查中結證：「（00000000【Ａ
    女】是你同事？）是。」、「（4月30日凌晨12點她有打電
    話給你？）是。」、「（他有告訴你何事？）沒有。但是她
    講話跟平常不太一樣，有啜泣的聲音，她叫我去載她，我以
    為是公司的事情而難過，她叫我去民生南路的公園載她，碰
    面後，我問她發生何事，她說她被客戶性侵犯。」（見98年
    度偵字第16041號偵查卷第57頁）、於原審審理時亦結證：
    「（去年4月30日半夜12點左右，被害人有打電話給你嗎？
    ）有，打手機給我。」、「（她打給你的時候，她講話的情
    形是否有跟平常不一樣？）她就一直哭。」、「（碰面後她
    有跟你說什麼嗎？）後來我問她，她才跟我說，她發生那件
    事情。」、「（發生那件事，請問是哪件事？）她就是說被
    客戶性侵。」、「（你跟她碰面時，她是否還有在哭？）有
    ，情緒不穩定。」、「（非常不穩定嗎？）對。」、「（被
    害人當時只跟你講說被客戶性侵，只這麼講嗎？）沒有，她
    有告訴我她先吃完飯，因為我朋友她這個工作沒有要待，就
    是要回台北，然後那位先生就說要請她吃飯，然後我朋友跟
    他去吃飯，結果他就跟她說要跟她買保險，後來就把她帶去
    勞工育樂中心，然後之後就性侵她。」、「（你去載她的時
    候，現場被害人就跟你說她被性侵是不是？）是。」（見原
    審卷第81頁、82頁）等語，核與證人即告訴人Ａ女於原審審
    理時結證：「（你跟他講電話時，是很平靜還是很緊張呢？
    ）很緊張。」、「（有沒有哭？）有。」（見原審卷第75頁
    反面）之證詞相符，足認證人即告訴人Ａ女當晚以行動電話
    告知證人張宥宸至嘉義市民生公園時，即出現遭強制性交後
    之恐慌、害怕等異於平日之情緒反應，並於事後情緒呈不隱
    定一直哭泣情狀，又立即向證人張宥宸求援，告以事情發生
    之大略經過，應認證人張宥宸上開證述係呈現Ａ女當時現象
    所感受而為之陳述，足見證人即告訴人Ａ女證述被告確有以
    上開強暴之方法對其為強制性交之行為，尚屬可採。
(五)、被告於警詢時供述：「（你除與被害人代號00000000談論投
    保保單內容事宜外，你還有無對被害人做何事？）我就抱著
    被害人親她後，我要跟你做愛，當時我性器官已經勃起有碰
    觸到被害人身體。」（見警卷第3頁）、於原審審理時供稱
    ：「（我承認犯罪，但我沒有插入被害人陰道，只有撫摸大
    腿、臀部、胸部。」、「（是否有經過被害人同意？）沒有
    ，我沒有經過被害人同意，就撫摸被害人大腿、臀部、胸部
    。」、「我承認我有抱她及親她，從背後抱她到床上，我也
    承認我有脫她的褲子，可是我沒有用手指插入她的陰道，只
    是隔著內褲摸她的下體，後來我有問她是不是月經來，她說
    是，那時我一邊打手槍，後來我射精，我就起身，她也起身
    ，她將褲子穿上，我們二人就一起走出去房間外，一直走到
    大門直到停車場，在停車場時我有跟她道歉，我知道我錯了
    ，我一時衝動，請她原諒，後來她就走了，我不知道她有去
    報警。」（見原審卷第36頁反面、80頁反面），於本院審理
    時供述：「我有抱她、撫摸她。」、「應成立強制猥褻，不
    成立強制性交。」（見本院上訴卷第41頁），足見被告確有
    於上開時地抱著Ａ女後，並違反Ａ女意願而親吻Ａ女、撫摸
    Ａ女胸部、臀部、大腿乙節，實可認定，而以被告與Ａ女並
    非男女朋友關係，純係因被告要求Ａ女與其談論保險事宜而
    見面，被告在與Ａ女談論保險事宜後，竟抱著Ａ女以身體壓
    制Ａ女在床上，性器官勃起，不顧Ａ女表示不要之意，即違
    反Ａ女意願而親吻Ａ女、撫摸Ａ女胸部、臀部、大腿，並拉
    下Ａ女褲子之情狀以觀，被告辯稱係隔著內褲摸Ａ女之陰部
    云云，顯係避重就輕卸責之詞，不足採信。
(六)、又被告辯稱：Ａ女對於伊用手指插入其陰道時間長短？係用
    右手或左手？前後證述不一，認Ａ女所為證述不實云云，惟
    查Ａ女雖於偵查中證述：「他用手插入我的陰道內好幾分鐘
    」，而於原審審理時證述：「（他放進去的時間有沒有三秒
    鐘？）超過。」、「（十秒鐘？）應該是超過，他是來回好
    幾次。」、「（十次？）我覺得超過。」、「（有沒有轉動
    ？）有。」等語，已如上述，並於原審審理時稱：「（回想
    一下當時，你之前說被告曾經將手指頭放進你的陰道，你當
    時知不知道是那一根手指頭？右手還是左手？）我記得我在
    警局好像有回答，可是我現在真的忘記了。」等語（見原審
    卷第78頁正面），然查Ａ女於警詢時雖未就被告係用隻手或
    何手指進入其陰道部分有何陳述，所述細節雖不一致，然時
    隔日遠，況遭強制性交時，慌亂緊張，本難期其能鉅細靡遺
    ，全盤供出。且Ａ女對於上訴人強制性交基本事實之指訴，
    前後並無歧異，自不能僅以其指訴前後稍有不符，即認其證
    詞全無可採。
(七)、又被告辯稱：Ａ女案發後驗傷，其處女膜完整，足認被告未
    以手指插入Ａ女陰道內云云，固有嘉義基督教醫院受理疑似
    性侵害事件驗傷診斷書（附於警卷第20頁證物袋內）為憑。
    然查被告係以手指插入Ａ女陰道，業據本院認定如前，且該
    受理疑似性侵害事件驗傷診斷書亦載明A女陰道入口處6點及
    4點鐘方向有表皮裂傷，而以此手指插入方式對被害人陰道
    之衝擊與傷害，均較一般以陰莖插入為小且淺，且事實上亦
    曾有陰莖插入而處女膜未破之案例，是雖Ａ女處女膜尚屬完
    整，尚難認被告確未曾將手指插入Ａ女陰道之認定，則該受
    理疑似性侵害事件驗傷診斷書，自難為被告有利之認定。
(八)、另被告辯稱：Ａ女證稱其於案發當時係側躺，衡情側躺必是
    兩腿併攏，被告的手指究竟可否深入到陰道內，具合理懷疑
    云云，然查被告係違反Ａ女意願將Ａ女強行壓制床上，且不
    顧Ａ女之掙扎，並致Ａ女於反抗中受有左手表皮挫傷0.2公
    分，業經本院認定如前，況被告身材高大壯碩，則被告既以
    蠻力壓制Ａ女，而其力氣遠大於Ａ女，被告當能強行以手指
    插入Ａ女陰道內，被告上開所辯，不足採信，自難為被告有
    利之認定。
三、綜上所述，被告前開所辯，顯係卸責之詞，不足採信。被告
    所為強制性交之犯行，足堪認定，本件事證明確，應依法論
    科。
參、論罪科刑之理由
一、被告甲○○，用身體將Ａ女強行壓制於床上，並不顧Ａ女之
    掙扎而親吻Ａ女，再強行拉下Ａ女之內、外褲，撫摸Ａ女胸
    部、大腿、臀部，及以手指插入Ａ女陰道之方式，致Ａ女於
    反抗中受有左手表皮挫傷0.2公分及陰道入口處6點及4點鐘
    方向表皮裂傷之傷害，應屬以強暴之方法，核被告所為，係
    犯刑法第221條第1項以強暴之方法而為性交罪。再按姦淫（
    即性交）行為，係指異性間不正當之性交，猥褻係指在客觀
    上足以引起他人之性慾，在主觀上欲以滿足自己色情者是，
    如行為人志在姦淫，則其於姦淫前之猥褻行為，祇能認為著
    手姦淫之階段行為，不能再論以強制猥褻或準強制猥褻之罪
    （最高法院74年度台上字第6056號裁判要旨參照）。本件被
    告對Ａ女強制性交之同時，即對之為猥褻（親吻及摸胸、臀
    、大腿）與性交（以手指插入陰道）之行為，其猥褻行為乃
    著手性交之階段行為，尚不得更論以強制猥褻罪，另被告雖
    係以施加不法有形物理力之方式，對告訴人Ａ女強制性交得
    逞，又被告之目的在為強制性交，尚乏積極證據足認被告有
    傷害之故意，是告訴人固受有上開傷害，應屬強暴過程中當
    然之結果，尚難另論傷害罪名。附此敘明。
二、又被告確有犯罪事實欄所載之前科紀錄及刑之執行情形，此
    有臺灣高等法院被告前案紀錄表在卷可稽，其於受有期徒刑
    之執行完畢後5年內故意再犯本件有期徒刑以上之罪，應依
    刑法第47條第1項論以累犯，並依法加重其刑。
肆、本院維持原判決之理由
一、原判決以被告犯行罪證明確，因予適用刑法第221條第1項、
    第47條第1項之規定，並審酌被告已於93年間，因強制猥褻
    案件，經臺灣嘉義地方法院以93年度訴字第262號判處有期
    徒刑7月，且甫於97年2月3日執行完畢，竟不知尊重他人身
    體，再度為逞一己之性慾，不顧本案A女之反對，強行對A女
    為以手指插入其陰道之性交行為，對A女之身心造成莫大之
    傷害，實屬可議，惟念其犯後坦承部分犯行，尚非全無悔意
    ，檢察官求處有期徒刑4年6月，似嫌過重等一切情狀，量處
    有期徒刑四年二月。
二、本院經核原判決認事用法俱無不合，量刑亦稱妥適，被告上
    訴意旨否認犯行，因而指摘原判決不當，為無理由，應予駁
    回。
據上論結，應依刑事訴訟法第368條，判決如主文。
本案經檢察官郭珍妮到庭執行職務。
中    華    民    國    99    年    10    月    20    日
                  刑事第四庭    審判長法  官  吳志誠
                                      法  官  羅心芳
                                      法  官  吳森豐
以上正本證明與原本無異。
如不服本判決應於收受送達後10日內向本院提出上訴書狀，其未
敘述上訴理由者，並得於提起上訴後10日內向本院補提理由書（
均須按他造當事人之人數附繕本）「切勿逕送上級法院」。
                                      書記官  岑  玢
中    華    民    國    99    年    10    月    20    日
附錄本案論罪科刑法條全文
中華民國刑法第221條第1項
對於男女以強暴、脅迫、恐嚇、催眠術或其他違反其意願之方法
而為性交者，處3年以上10年以下有期徒刑。
前項之未遂犯罰之。

司法院資訊處製作；財團法人民間司法改革基金會備份。
